【裁判字號】    97,訴,1628
【裁判日期】    990401
【裁判案由】    分割共有物
【裁判全文】
臺灣臺南地方法院民事判決              97年度訴字第1628號
原      告  乙○○
訴訟代理人  黃正彥律師
            黃雅萍律師
被      告  丙○○
上列當事人間請求分割共有物事件，經本院於民國99年3月18日
言詞辯論終結，判決如下：
    主  文
兩造共有坐落臺南縣麻豆鎮○○○段第34-1地號土地，地目田、
面積1,721平方公尺，准予分割如附圖Ｅ方案（修正）所示：編
號34-1Ｂ面積861平方公尺分歸原告乙○○取得；編號34-1Ａ面
積860平方公尺分歸被告丙○○取得。
原告乙○○應補償被告丙○○新台幣貳萬仟肆佰肆拾元。
訴訟費用由兩造各負擔二分之一。
    事實及理由
一、原告主張：
（一）坐落台南縣麻豆鎮○○○段34-1地號（以下簡稱系爭土地
      ）土地為兩造所共有，面積為1,721平方公尺，原告應有
      部分為二分之一，被告應有部分為十分之五，有土地登記
      謄本可稽。系爭土地並無不能分割之約定，亦無因物之使
      用目的不能分割之情形，惟兩造迄未能就分割方法達成協
      議，爰依民法第823條之規定，請求准予分割。
（二）系爭土地南側建有龍鳳閣寺廟一座，遠在45年興建為當地
      宗教信仰心，迄今仍保留完整，有現場照片一張可證。原
      告願將其應有部分捐給龍鳳閣使用，並採用附圖修正A方
      案，亦即按應有部份比例取得如台南縣麻豆地政事務所98
      年12月31日所測丈字第208500號複丈成果圖附圖所示之甲
      部份，由被告取得乙部分。
（三）建築法於60年12月22日修正公布，所有建築物之建造均應
      依法申請建築執照，依同法第73條規定，非經請領使用執
      照不准接水、接電或申請營業登記。至於建築法修正公布
      前之合法房屋，依內政部63年3月8日臺內營字第575150
      號函第2項規定，只要能提出四種文件（房屋謄本、建築
      執照或建物登記證明、戶口遷入證明、完納稅捐證明、繳
      納自來水或電費證明）之一申請接水、接電或申請營業登
      記者，即可認定為合法房屋。茲提出台灣省政府66年3月
      22 府建四字第8233號函就「建築法修正公布前合法房屋
      之認定」建築法令彙編一份為證。龍鳳閣自60年即興建完
      成，有「麻豆龍喉鳳穴復古記」、航照圖可稽，且經台南
      縣麻豆鎮公所於76年6月16日以76所建義第5593號核發申
      請證明，證明龍鳳閣於62年12月24日以前已建築完峻，龍
      鳳閣所在之台南縣麻豆鎮南勢里南勢87-1號，於民國17年
      3月裝表供電，亦有台灣電力公司新營區營業處書函，故
      龍鳳閣確為合法建築物。而被告丙○○所興建之鐵皮屋或
      瑤池金母廟，均未取得使用執照，而其接水電，係依台南
      縣政府「台南縣轄內未領得使用執照建築物申請接用水電
      辦法」辦理，自不得以被告之上開建物目前有水電，即稱
      該建物為合法建物，並要求非保留不可，否則即要求高額
      賠償，顯非適法。
（四）被告主張之分割方法，亦即修正E方案，係以兩造目前現
      有建物為界，分成二筆土地，並非適當之分割方法，茲分
      述理由如次：兩造之應有部分均為二分之一，依被告主張
      之分割方法，被告取得面臨土地之面寬為原告之二倍，自
      非公平。又依被告主張原告分配取得部分，為系爭土地上
      龍鳳閣位置及後半段土地，而龍鳳閣之兩側，並無剩餘土
      地足供原告通行至後半段土地，則後半段土地將喪失利用
      價值（無法供為停車場、無通路可運送建築材料以便興建
      廁所或廂房）。又台南縣政府因辦理台南縣麻豆鎮南61龍
      喉掘至縣道176線段道路拓寬工程，發文徵收土地及地上
      物，此有被告提出之台南縣政府函可稽，則被告對於政府
      徵收願意按補償標準受補償，對原告卻主張高達四百萬元
      之搬遷費，亦與常理不符，原告願按政府補償標準補償被
      告。
（五）爰聲明：
    1.兩造共有坐落臺南縣麻豆鎮○○○段第34-1地號土地，地
      目田、面積1,721平方公尺，准予分割如附圖Ａ方案（修
      正）所示：編號34-1甲面積861平方公尺分歸原告乙○○
      取得；編號34-1乙面積860平方公尺分歸被告丙○○取得。
    2.訴訟費用由被告負擔。
二、被告則以：
（一）同意分割，但希望採用修正E方案，若採用原告之修正A方
      案，會拆到被告的房子，被告在現址搭建房子，還向他人
      購買土方填土，花了70幾萬元等語，資為抗辯。
（二）修正E方案最為公平，雙方損失減至最低，況且也沒拆到
      原告建物，而原告分得北側的土地6米寬路可行駛大卡車
      ，與原告目前所有建物又相連接，並無喪失其利用價值。
      分割是分土地不是拆房屋，被告是小的住戶，原告全不接
      受被告任何協調事實，戶籍、水電、建物、填土…等一切
      室內設施均拆除，使得被告民生、安全產生恐懼。又原告
      並無寺廟登記是屬私人組立廟宇，最近才買賣成功，被告
      自民國73年至98年已住25年，有前地主承讓書作證，故被
      告有優先權提出要求如上。原告所提方案，被告房屋幾乎
      拆除，雙方共有持分土地，原告的方案不近人情、不合理
      、也不合法，地方人士也未認同，故請求採取修正E方案
      分割，以保障被告之權益。
（二）爰聲明：
    1.求為判決如主文第一項所示。
    2.訴訟費用由原告負擔。
三、得心證之理由：
（一）按訴訟繫屬中為訴訟標的之法律關係，雖移轉於第三人，
      於訴訟無影響，但第三人如經兩造同意，得聲請代當事人
      承當訴訟，民事訴訟法第254條第1項定有明文。本件原告
      97年10月9日起訴時，系爭土地為原告乙○○、己○○、
      甲○○、丁○○、戊○○及被告丙○○共有，原告乙○○
      、己○○、甲○○、丁○○、戊○○應有部分各10分之1
      ，被告丙○○應有部分2分之1；嗣於98年2月17日，己○○、甲○○、丁○○、戊○○將其應有部分移轉予原告乙○○，此有原告提出之土地登記簿謄本足按（見本院97年
      度營調字第76號卷第8頁、本院卷第51頁），己○○、甲○○、丁○○、戊○○旋即撤回起訴，原告乙○○並以其
      應有部分為2分之1而行使權利，被告丙○○對此亦不爭執
      （見本院卷第229頁背面），兩造顯已同意由原告乙○○
      代己○○、甲○○、丁○○、戊○○承當訴訟，爰准原告
      乙○○承當訴訟，合先敘明。
（二）按各共有人，除法令另有規定外，得隨時請求分割共有物
      。但因物之使用目的不能分割或契約訂有不分割之期限者
      ，不在此限。共有物之分割，依共有人協議之方法行之。
      分割之方法不能協議決定者，法院得因任何共有人之請求
      ，命為下列之分配：一、以原物分配於各共有人。但各共
      有人均受原物之分配顯有困難者，得將原物分配於部分共
      有人。二、原物分配顯有困難時，得變賣共有物，以價金
      分配於各共有人；或以原物之一部分分配於各共有人，他
      部分變賣，以價金分配於各共有人。三、以原物為分配時
      ，如共有人中有未受分配，或不能按其應有部分受分配者
      ，得以金錢補償之，民法第823條第1項、第824條第1項、
      第2項、第3項分別定有明文。經查：系爭34-1地號土地之
      使用分區屬於特定農業區，使用地類別為農牧用地，兩造
      之應有部分各2分之1等情，有系爭土地登記公務用謄本、
      地籍圖謄本附卷（見本院卷第200頁、201頁）可參，復為
      兩造所不爭執，而兩造並未定有不分割之特約，亦無因物
      之使用目的不能分割之情形，且就分割之方法不能為一致
      之協議。從而，原告依上開法條之規定，請求分割系爭土
      地，洵屬有據，應予准許。
（三）次按分割共有物之訴，係就有共有關係之共有物，以消滅
      共有關係為目的，予以分割，使共有人就共有物之一部分
      單獨取得所有權之形成訴訟。另按裁判分割共有物，屬形
      成判決，法院定共有物之分割方法，固應斟酌當事人之聲
      明、共有物之性質、分割後之經濟效用、各共有人之意願
      、利害關係，而本其自由裁量權為公平合理之分配，但並
      不受當事人聲明、主張或分管約定之拘束，最高法院著有
      91年度台上字第728號、89年度台上字第724號、93年度台
      上字第1797號判決足資參照。經查：
    1.系爭土地原面積為1,976平方公尺，東西長、南北窄，東
      側成不規則型，西側面臨6.8米現有道路，南側為相鄰建
      物之法定空地，東側為小土坡，北側為無名大水溝，係水
      利地，除西側外無適當之道路，與致遠管理學院相距約50
      公尺，對街為麻豆史蹟公園龍喉所在地。系爭土地坐落之
      建物，自南往北依序為(1)龍鳳閣（台南縣麻豆鎮南勢里南
      勢87-1號），由龍鳳閣管理委員會管理(2)被告丙○○所有
      之鐵皮屋兩間（同里87-6號）(3)被告丙○○所有之瑤池地
      母廟，其餘為空地等情，業經本院於97年12月26日會同兩
      造及台南縣麻豆地政事務所（以下簡稱麻豆地政事務所）
      測量員至現場勘測兩造使用現況及地上建物位置屬實，並
      製有勘驗測量筆錄及土地複丈成果圖各1份在卷（見本院
      卷第22-25頁）足稽，並有原告提出之現場照片四幀在卷
      （見本院卷第40、41頁）。惟系爭土地於98年11月10日西
      側因辦理道路用地逕為分割，面積變更為1,721平方公尺
      ，此有麻豆地政事務所98年11月25日函在卷足按（見本院
      卷第199頁），此為兩造所不爭執，應可認定。
    2.查原告欲將其所有之系爭土地應有部分捐給龍鳳閣，作為
      寺廟用地，被告則希望保留其所有之台南縣麻豆鎮南勢里
      87-6號鐵皮屋建物，此經兩造迭次陳明在卷，則依被告主
      張如附圖修正Ｅ方案所示之分割方案，以龍鳳閣與被告所
      有之鐵皮屋坐落位置，東西向分割，原告之寺廟保持完整
      ，被告大部分之建物亦得以保留，符合各共有人之占有現
      況，符合被告意願及利益。雖原告主張該方案使原告分得
      之東北側土地無法利用，且被告面臨馬路長度多於原告，
      顯有不公，請求改採附圖修正Ａ方案分割云云。惟查：
      (1)查系爭土地地型不規則，東北側不但離道路遠，形狀狹
        窄，地勢較高，北邊臨大水溝，東邊臨小土坡，為利用
        價值較低之土地，如將系爭土地從中間東西向一分為二
        ，將北側利用價值較低土地全部分給被告，原告獨得地
        型方正的南側土地，顯有不公，此由原告主張之附圖修
        正Ａ方案分割後，原告分得的34-1甲土地公告現值為每
        平方公尺2,397元，但被告分得的34-1乙土地每平方公
        尺僅有1,868元可知（見本院卷第232頁麻豆地政事務所
        函），二者價值相差甚鉅，並非合適之方案。
      (2)再查，採用修正Ａ方案，被告分得之土地不僅價值低，
        其所有之鐵皮屋必須完全拆除。雖原告主張被告所有之
        建物非合法建物，並無保留之必要云云。然查，建築相
        關法規，僅是行政上為方便管理而制定，非謂違章之建
        物即不符合民法上不動產之定義，而不能保有所有權。
        原告謂被告之建物因為沒有保存登記、不是合法建物，
        即可任意拆除並無可採。查被告所有之鐵皮屋仍完整而
        足以遮風避雨，被告目前即設籍該處，此有原告提出現
        場照片及被告之戶籍謄本在卷足憑（見本院卷第40、72
        頁），一旦拆除將使被告無棲身之處，受有經濟上及情
        感上的重大損失。故採用修正Ａ方案使被告蒙受重大之
        不利益。
      (3)又查，採用被告主張之附圖修正Ｅ方案分割系爭土地，
        兩造分配之土地均面臨道路，原告分得34-1Ｂ土地、被
        告分得之34-1Ａ土地，原告之龍鳳閣及被告之鐵皮屋均
        可保留，東北側利用價值較低的土地，亦由兩造各分配
        一部分，顯為較公平之方案。雖原告抗辯其分得東北側
        之土地不利於利用，及被告分配的土地面臨道路較長云
        云，然查：系爭土地之東北側在先天就是屬於狹長型、
        地勢高、臨路遠而不利使用，該不利之處更應由共有人
        一起分擔，而非全部分配予被告。況系爭土地採用修正
        Ｅ方案分割後，原告分得的34-1Ｂ土地公告現值為每平
        方公尺2,159元，被告分得的34-1Ａ土地每平方公尺為
        2,107元（見本院卷第229頁麻豆地政事務所函），二者
        價值相差不大，但仍以原告分得之土地較有價值，原告
        抗辯稱其分配土地臨路少較不利云云並無可採。
      (4)再者，依上開修正Ｅ方案分割系爭土地後，兩造按其應
        有部分應分，以分割後公告現值計算，各應分得價值
        1,835,460元，惟被告僅分得1,812,020元，不能按其應
        有部分受分配者為23,440元，依民法第824條第3項規定
        ，應以金錢補償之，本院將命以金錢補償之（詳如後述
        ），故各共有人均能按其應有部分價值比例，取得相當
        之土地及補償，故採用修正Ｅ方案分割符合被告之意願
        ，可繼續使用系爭鐵皮屋，原告分得之土地可完全涵蓋
        龍鳳閣寺廟範圍，故對各共有人均為公平之分割方式，
        應可採取。
（四）按「以原物為分配時，如共有人中有未受分配，或不能按
      其應有部分受分配者，得以金錢補償之。」98年7月23日
      生效施行之民法第824條第3項定有明文。經查：附圖修正
      Ｅ所示分割方案，係依據兩造建物所在位置而分割，原告
      分得861平方公尺，每平方公尺公告現值2,159元，總價
      1,858,899元，被告分得860平方公尺，每平方公尺公告現
      值2,107元，總價1,812,020元，整筆土地價值3,670,919
      元，每人應分配1,835,460元（元以下四捨五入），被告
      少分23,440元，被告顯有不能按其應有部分受分配之情事
      。因之依附圖所示修正Ｅ方案分割，就被告分配不足之部
      分，宜以金錢補償之，原告應補償被告23,440元。
四、綜上所述，系爭土地依其使用目的並非不能分割，共有人間
    亦無不能分割之約定，然迄今未能協議分割，又本院審酌系
    爭土地之現有使用狀況、對外通行問題、位置、兩造分割之
    利益及意願等一切情狀，認被告主張如附圖修正Ｅ方案符合
    土地分割之經濟效用及共有人全體之利益，堪認係適當、公
    允之分割方法，從而，原告本於共有人之資格，起訴請求就
    系爭土地予以分割，即屬正當，應予准許，本院因而准分割
    系爭土地如主文第1項所示。又因分割後，被告分得之土地
    價值不及原應有部分，原告分得之土地價值逾其應有部分，
    故原告應補償被告23,440元，爰判決如主文第2項所示。
五、本件雖准原告之請求，分割系爭土地，然分割方法係法院考
    量全體共有人之利益後，認被告主張如附圖所示修正Ｅ分割
    方案為可採，原告既為共有人之一，亦同受其利，若全由敗
    訴當事人負擔訴訟費用顯失公平，爰依民事訴訟法第80條之
    1 規定，命勝訴之原告亦負擔部分之訴訟費用，併按兩造應
    有部分價值比例分擔訴訟費用。
六、據上結論．本件原告之訴為有理由，依民事訴訟法第80條之
    1，判決如主文。
中    華    民    國    99    年    4     月    1     日
                  民事第二庭    法  官  張麗娟
以上正本係照原本作成。如不服本判決，應於送達後廿日內，向
本院提出上訴狀並表明上訴理由（須附繕本）。
中    華    民    國    99    年    4     月    1     日
                                書記官  楊宗倫

司法院資訊處製作；財團法人民間司法改革基金會備份。
